臺灣臺南地方法院刑事判決　　　　　　 96年度簡上字第134號
上　訴　人　乙○○
即　被　告
上列上訴人即被告因重利案件，不服本院中華民國九十六年三月
五日以九十六年度簡字第四一三號所為第一審簡易判決處刑（聲
請簡易判決處刑案號：臺灣臺南地方法院檢察署九十五年度偵字
第八二八三號，及臺灣高雄地方法院檢察署檢察官移送併辦（九
十五年度偵字第二四二三一、二八三二八號），提起上訴，本院
判決如下：
    主  文
原判決撤銷。
乙○○連續乘他人急迫貸以金錢，而取得與原本顯不相當之重利
，處有期徒刑肆月，如易科罰金，以銀元佰元即新臺幣玖佰元
折算壹日，減為有期徒刑貳月，如易科罰金，以銀元佰元即新
臺幣玖佰元折算壹日。
    事  實
一、乙○○基於乘他人急迫貸以金錢，而取得與原本顯不相當重
    利之概括犯意，（一）先於民國九十三年十一月十一日起至
    九十五年二月十六日止，因得知陳梓豪（原名丁○○）有繳
    交卡債等之急切需求，陸續以匯款至陳梓豪於中國信託商業
    銀行三民分行帳號為000000000000號戶頭之方式，共計借款
    新台幣（下同）三十六萬八千元予陳梓豪（詳如附表一所示
    ），並約定每借款一萬元，以一月為一期，每期利息一千五
    百元至二千四百元不等，以此收取相當於週年利率為１８０
    ％至２８８％（即月息十五分至二十四分）之與原本顯不相
    當之重利。嗣因陳梓豪無力償還借款及利息，乙○○竟屢次
    前往高雄市三民區○○○街四十二巷七五弄十號丙○○（即
    陳梓豪之父親）住處，要求丙○○代為償還借款，嗣丙○○
    因不堪其擾，遂以一百一十五萬元與乙○○達成和解並簽訂
    切結書，約定陳梓豪所積欠債務勾銷，乙○○不得再藉故催
    討。（二）乙○○復承前開犯意，於九十四年六月初某日，
    在高雄縣旗山鎮孔子廟前某處，得知戊○○有繳交汽車違規
    改裝罰款之急切需要，故借予戊○○一萬五千元，並約定每
    十日為一期，每期利息一千五百元，以此收取相當於週年利
    率為３６０％（即月息三十分）之與原本顯不相當之重利，
    且同時要求戊○○簽立同額之本票二張後（嗣由戊○○之母
    甲○○代為償還二萬五千元後取回），因戊○○僅繳交一次
    利息即無力還款，而在乙○○催討下，戊○○不得已於九十
    四年八月十六日開立面額四萬元之本票一張，以及在同年九
    月九日及十月六日再簽發面額同為十萬元之本票各一張交乙○○收執，以為擔保清償該筆借款本金及利息。然戊○○因
    無力清償本金及高額利息，九十四年十月三十一日，乙○○
    遂以二千元代價，委託不知情之陳志強（另為不起訴處分）
    ，再由陳志強委請不知情之梁震昌（另為不起訴處分）駕車
    共同前往戊○○位於臺南縣新化鎮知義里知母義一三六號住
    處，持上開二張面額均為十萬元之本票，向戊○○及甲○○
    等人追償欠款，因戊○○自認未積欠該高額款項，遂拒絕付
    款並報警處理，始查悉上情。
二、案經戊○○訴由臺南縣新化分局移請臺灣臺南地方法院檢察
　　署檢察官偵查起訴及丙○○訴由高雄市政府警察局三民第二
　  分局移請臺灣高雄地方法院檢察署檢察官併案審理。
    理  由
一、訊據被告固不否認有借貸如事實欄所載之款項予被害人陳梓
    豪、戊○○之事實，惟矢口否認有何重利犯行，辯稱：伊與
    被害人陳梓豪為表兄弟關係，與被害人戊○○是玩音響認識
    的朋友，基於親戚、朋友情誼，才分別借款予被害人陳梓豪
    及戊○○各一百一十五萬元及二十萬元，但未收取任何利息
    ，亦無約定還款期限云云。經查：
（一）被告於本院準備程序及審理庭時分別供稱：「我在九十三
      年一月到九十五年三月間確實有借錢九十二萬九千五百元
      給被害人丁○○，當時沒有約定利息，我也沒有收到任何
      利息，也沒有約定清償的期限」、「證人丙○○確實有還
      我一百一十五萬元，但是他兒子丁○○實際上前前後後總
      共向我借了一百一十五萬元」、「但是我借給證人兒子的
      錢都是用匯款的方式，至於私底下我拿給丁○○的現金，
      我沒有證據可以提出，金額有二十幾萬元的部分也沒有借
      據，這部份也沒有算利息」云云（見本院卷第三十、五一
      、五三頁），則以被告係債權人身份，何以對其債權均未
      詳實記載借貸時間及金額，已有疑問；又其對於借款金額
      若干，前後供述亦有不一，顯與常理有違；再者，證人即
      被害人陳梓豪之父親丙○○於本院審理時明確證稱：「（
      問：你在警局的時候，既然都已經知道你兒子已經超還被
      告這麼多錢了，為何還願意給被告一百一十五萬元？）因
      為被告都會跑到我家去毀損傢俱、電器，為了避免以後有
      困擾，所以我才還他」等語（見本院卷第五三頁），並有
      證人丙○○與被告所簽立之切結書一紙附卷可參（見警三
      卷第三一頁背面），可見該一百一十五萬元係證人丙○○
      與被告用以和解之款項，並非被害人陳梓豪借貸之金額，
      是被告辯稱伊借款一百一十五萬元予被害人陳梓豪，顯非
      可採。
（二）證人即被害人陳梓豪於本院審理時證稱：「（問：你共向
      被告借了多少錢？）陸陸續續有借有還，實際金額我沒有
      去計算，金額多少要從存摺來看；（問：你在警詢筆錄說
      總共向被告借款九十二萬九千五百元，是否實在？）這個
      金額都是以我存摺上匯出去的錢去計算出來的，事實上我
      向被告借的錢沒有這麼多，因為這個金額是包含本金跟利
      息在內，到後來是利息滾入本金再來算利息；（問：你如
      何還給被告利息？）從我帳戶裡面轉匯到被告在中國信託
      帳號：000000000000帳戶，這個帳號都是我匯款還給被告
      的錢；（問：被告匯款給你的帳號跟你匯款還給被告錢的
      帳號，是否是同一個帳號？）是的，是同一個帳號；（問
      ：依存摺所示，哪些是被告匯給你的帳號，哪些是你匯給
      被告的帳號？）被告的帳號是000000000000，被告都是用
      這個帳號匯款給我，我也都是匯款到這個帳號還被告錢」
      等語（見本院卷第五四至五七頁），並有證人陳梓豪所提
      出中國信託銀行存摺明細（帳號：000000000000號）影本
      一份（見本院卷第八七至一二一頁，借貸及還款金額詳如
      附表一、二所示）附卷可稽，則以證人陳梓豪僅向被告借
      款如附表一所示之三十六萬八千元，何以需陸續償還被告
      高達七十六萬四千四百四十元，可見被告確實有借款並賺
      取顯不相當之利息甚明，被告前開所辯，洵非可採。
（三）證人戊○○於本院審理時證稱：「（問：你有無向被告借
      二十萬元？）沒有；（問：你總共向被告借了多少錢？）
      一萬五千元；（問：你一共簽了多少張面額多少的本票？
      ）我借一萬五千元的時候，扣掉利息，實拿一萬三千五百
      元，約定利息十天一千五百元，當時我就先開立各一萬五
      千元的本票二張給被告，後來因為我只有繳了一次利息，
      我還不出錢，被告就打電話約我過去臺南崇德路那裡，叫
      我先還他一萬五千元本金及利息，我還不出錢，他就說如
      果我能夠辦四張易付卡給他的話，本金跟利息就不用還了
      ，因為我辦不出來，他要我簽一張四萬元的本票，後來我
      母親拿了二萬五千元還被告，被告就把之前我所簽的二張
      各一萬五千元的本票還給我母親；（問：為何後來又會簽
      立二張各十萬元的本票給被告？）被告後來又要求我辦易
      付卡，因為我還是辦不出來，所以被告就說他要拿我之前
      所簽立的四萬元本票去找我母親，我怕他去找我母親，我
      才又簽立這二張各十萬元的本票給被告；（問：這二張各
      十萬元的本票簽立的時間、地點是否如同你在警詢筆錄所
      講的？）就是在九十四年九月九日及九十四年十月六日被
      告在臺南市○○路那裡要我簽的；（問：被告的朋友陳志
      強、梁震昌拿這二張十萬元的本票去跟你母親要錢，你母
      親報警的原因？）因為我認為我沒有跟被告借這二十萬元
      」等語明確（見本院卷第六五至六六頁），並有扣案本票
      三紙可資佐證（見警一卷第三四至三五頁）；又證人戊○○向被告借款一萬五千元時，被告即要求簽發本票面額各
      一萬五千元共二張，倘被告未與證人戊○○約定利息，何
      以被告實際支付之借款金額與證人戊○○簽發之本票面額
      不符？另被告亦陳稱伊與戊○○僅是玩音響認識之友人，
      認識只有一年，並無深切、緊密或特殊之信任關係，倘非
      貪圖重利，如何可能在未要求任何擔保、亦未要求利息交
      付，且無任何證人在場、又未簽署任何書面字據之情況下
      ，即同意無償借款二十萬元予戊○○，顯不合常理；再者
      ，證人戊○○稱其係因急需繳交汽車改裝罰款一萬五千元
      才向被告借款，被告亦不否認，則證人戊○○並無向被告
      借款高達二十萬元之動機或原因，況二十萬元對於一般人
      而言，並非小數目，被告究竟係於何時間、地點，因何原
      因借款予證人戊○○，借款究竟如何交付（如現金是從何
      帳戶領取、匯款是自何帳戶轉出）等之過程、以及有無約
      定於何時、何地償還等情，均無法詳實說明，被告上開所
      辯，顯屬事後卸責之詞，難以採信。
（四）另證人陳梓豪於本院審理時證稱：（問：你向被告借款時
      ，利息如何計算？）剛開始每借款一萬元，要扣除二千元
      的利息，實拿八千元，利息就是每個月一千五百元，過了
      半年後，利息變為一個月二千元，再過了半年，利息變為
      二千四百元，由以往每個月算一次利息改為每十天算一次
      利息，每十天八百元」等語；證人戊○○於本院審理時證
      稱：「（問：當初約定一萬五千元的利息？）就是一萬五
      千元，利息十天一千五百元，我只繳了一次利息，利息是
      十天一千五百元」等語（見本院卷第五五、六三頁），綜
      上所述，被告分別貸以證人陳梓豪、戊○○借款之計息方
      式，相當於週年利率為１８０％至２８８％（即月息十五
      分至二十四分）、週年利率為３６０％（即月息三十分）
      ，堪認被告收取之利息與其借款原本相較應屬顯不相當之
      重利，加以證人陳梓豪、戊○○均係於急需用錢之情況下
      借款，業據渠等證述明確，衡情以上開計息方式，借款人
      若非出於急迫自無以負擔該高額利息方式借款之理，被告
      明知渠等需款孔急，仍乘渠等急迫之際，預定苛刻條件，
      貸以金錢而取得重利，其自有乘人急迫之情甚明。從而，
      被告乘他人急迫貸以金錢，而取得與原本顯不相當之重利
      犯行，事證明確，自應依法論科。
二、核被告所為，係犯刑法第三百四十四條之重利罪。又被告行
    為後，因新法業已刪除連續犯之規定，此刪除雖非犯罪構成
    要件之變更，但顯已影響行為人刑罰之法律效果，自屬法律
    有變更，依新法第二條第一項規定，比較新、舊法結果，仍
    應適用較有利於被告之行為時法律即舊法論以連續犯（最高
    法院九十五年第八次刑事庭會議決議參照）。查被告上開先
    後多次重利犯行，均係時間緊接，所犯構成要件相同，顯係
    基於概括犯意反覆為之，均為連續犯，應依修正前之刑法第
    五十六規定，論以一罪，並加重其刑。原審以被告事證明確
    ，予以論罪科刑，固非無見，惟查：（一）原審就被告所犯
    上開犯罪事實欄一、（一）所載被告犯罪時間為九十三年一
    月間起至九十五年三月間止，且亦認被告借貸予證人陳梓豪
    之金額為九十二萬九千五百元，然經本院審閱卷內卷證資料
    ，查無其他證據可資證明被告於九十三年一月起即開始貸放
    重利款項予證人陳梓豪，且經本院核對證人陳梓豪所提出之
    中國信託帳戶明細表，認其所借貸金額為三十六萬八千元，
    已如前述，原審此部分所認犯罪事實，即有違誤。（二）被
    告犯罪後，中華民國九十六年罪犯減刑條例於九十六年七月
    十六日生效施行，原審亦未及審酌及此，尚有未洽。故被告
    上訴意旨否認犯罪，指摘原判決不當，固無理由，惟原判決
    既有前開可議之處，自應由本院合議庭將原判決撤銷改判。
    爰審酌被告不思循合法正當途徑賺取金錢，竟趁借款人急迫
    之際貸予金錢而獲取重利，所貸本金及所得利息遠逾法定最
    高週年利率百分之二十，對於社會經濟秩序及借款人之個人
    生計，均生不良影響，實無可取，且其犯罪後否認犯行，尚
    無悔意等一切情狀，量處如主文所示之刑。另被告行為時之
    刑法第四十一條第一項前段規定：「犯最重本刑為五年以下
    有期徒刑以下之刑之罪，而受六個月以下有期徒刑或拘役之
    宣告，因身體、教育、職業、家庭之關係或其他正當事由，
    執行顯有困難者，得以一元以上三元以下折算一日，易科罰
    金。」，又其行為時之易科罰金折算標準，修正前罰金罰鍰
    提高標準條例第二條前段（現已刪除）規定，就其原定數額
    提高為一百倍折算一日，則本件被告行為時之易科罰金折算
    標準，應以銀元三百元折算一日，經折算為新臺幣幣值後，
    應以新臺幣九百元折算為一日；惟於同上時日修正公布施行
    之刑法第四十一條一項前段規定：「犯最重本刑為五年以下
    有期徒刑以下之刑之罪，而受六個月以下有期徒刑或拘役之
    宣告者，得以新臺幣一千元、二千元或三千元折算一日，易
    科罰金。」，比較修正前後之易科罰金折算標準，以九十五
    年七月一日修正公布施行前之規定，較有利於被告，自應依
    刑法第二條第一項前段，適用修正前刑法第四十一條第一項
    前段規定，諭知易科罰金之折算標準。再被告犯罪時間在九
    十六年四月二十四日以前，合於減刑條件，爰依中華民國九
    十六年罪犯減刑條例第二第一項第三款之規定，減其刑期二
    分之一，及依該條例第九條規定，諭知易科罰金之折算標準
    。
據上論斷，應依刑事訴訟法第四百五十五條之一第一項、第三項
、第三百六十九條第一項前段、第三百六十四條、第二百九十九
條第一項前段，刑法第三百四十四條、修正前刑法第五十六條、
修正前刑法第四十一條第一項前段，修正前罰金罰鍰提高標準條
例第二條，中華民國九十六年罪犯減刑條例第二條第一項第三款
、第七條、第九條，判決如主文。
本案經檢察官劉聰熙到庭執行職務。
中　　華　　民　　國　　96　　年　　9 　　月　　21　　日
　　　　　　　　　刑事第三庭    審判長法　官　鄧希賢
                                      法  官  包梅真
                                      法  官  張銘晃
以上正本證明與原本無業。
本件不得上訴。
                                      書記官  林憶梅
中　　華　　民　　國　　96　　年　　9 　　月　　21　　日
┌───────────────────────┐
│附表一（0000-000000-0匯款至0000-00-00000-0-0）│
├──┬──────┬────┬────────┤
│編號│借貸日期    │借貸金額│備         註   │
├──┼──────┼────┼────────┤
│ 一 │93年11月11日│42500   │本院卷第九十頁  │
├──┼──────┼────┼────────┤
│ 二 │93年12月1日 │25500   │本院卷第九二頁  │
├──┼──────┼────┼────────┤
│ 三 │93年12月3日 │42500   │同上            │
├──┼──────┼────┼────────┤
│ 四 │94年2月1日  │75000   │本院卷第九四頁  │
├──┼──────┼────┼────────┤
│ 五 │94年3月17日 │32500   │本院卷第九六頁  │
├──┼──────┼────┼────────┤
│ 六 │94年11月13日│40000   │本院卷第一０八頁│
├──┼──────┼────┼────────┤
│ 七 │94年12月24日│60000   │本院卷第一一三頁│
├──┼──────┼────┼────────┤
│ 八 │95年2月16日 │50000   │本院卷第一一八頁│
├──┴──────┴────┴────────┤
│共計：368000元                                │
└───────────────────────┘
┌───────────────────────┐
│附表二（0000-00-00000-0-0匯款至0000-000000-0）│
├──┬──────┬────┬────────┤
│編號│還款日期    │還款金額│備         註   │
├──┼──────┼────┼────────┤
│ 一 │93年12月13日│50000   │本院卷第九二頁  │
├──┼──────┼────┼────────┤
│ 二 │94年1月24日 │15000   │本院卷第九四頁  │
├──┼──────┼────┼────────┤
│ 三 │94年1月27日 │10000   │同上            │
├──┼──────┼────┼────────┤
│ 四 │94年2月2日  │34000   │本院卷第九五頁  │
├──┼──────┼────┼────────┤
│ 五 │94年3月9日  │7800    │同上            │
├──┼──────┼────┼────────┤
│ 六 │94年3月9日  │20000   │本院卷第九六頁  │
├──┼──────┼────┼────────┤
│ 七 │94年3月9日  │17200   │同上            │
本件不得上訴
├──┼──────┼────┼────────┤
│ 八 │94年9月14日 │45000   │本院卷第一０一頁│
├──┼──────┼────┼────────┤
│ 九 │94年9月16日 │37000   │同上            │
├──┼──────┼────┼────────┤
│ 十 │94年9月29日 │30000   │本院卷第一０三頁│
├──┼──────┼────┼────────┤
│十一│94年10月3日 │26000   │同上            │
├──┼──────┼────┼────────┤
│十二│94年10月7日 │6000    │本院卷第一０四頁│
├──┼──────┼────┼────────┤
│十三│94年10月11日│10000   │同上            │
├──┼──────┼────┼────────┤
│十四│94年10月12日│10000   │本院卷第一０五頁│
├──┼──────┼────┼────────┤
│十五│94年10月16日│20000   │同上            │
│十六│94年10月24日│20000   │本院卷第一０六頁│
├──┼──────┼────┼────────┤
├──┼──────┼────┼────────┤
│十七│94年10月25日│30000   │同上            │
├──┼──────┼────┼────────┤
│十八│94年10月29日│26000   │本院卷第一０七頁│
├──┼──────┼────┼────────┤
│十九│94年11月8日 │50000   │本院卷第一０八頁│
├──┼──────┼────┼────────┤
│二十│94年11月17日│6000    │本院卷第一０九頁│
├──┼──────┼────┼────────┤
│二一│94年11月28日│10000   │同上            │
├──┼──────┼────┼────────┤
│二二│94年12月3日 │10000   │本院卷第一一二頁│
├──┼──────┼────┼────────┤
│二三│94年12月11日│12000   │同上            │
├──┼──────┼────┼────────┤
│二四│94年12月13日│15000   │同上            │
├──┼──────┼────┼────────┤
│二五│94年12月18日│10000   │本院卷第一一三頁│
├──┼──────┼────┼────────┤
│二六│94年12月18日│8000    │同上            │
├──┼──────┼────┼────────┤
│二七│94年12月19日│16000   │同上            │
├──┼──────┼────┼────────┤
│二八│95年1月1日  │7500    │本院卷第一一四頁│
├──┼──────┼────┼────────┤
│二九│95年1月6日  │11000   │本院卷第一一五頁│
├──┼──────┼────┼────────┤
│三十│95年1月17日 │17000   │同上            │
├──┼──────┼────┼────────┤
│三一│95年1月19日 │120000  │同上            │
├──┼──────┼────┼────────┤
│三二│95年1月30日 │16000   │本院卷第一一六頁│
├──┼──────┼────┼────────┤
│三三│95年2月10日 │5940    │本院卷第一一七頁│
├──┼──────┼────┼────────┤
│三四│95年2月12日 │4000    │同上            │
├──┼──────┼────┼────────┤
│三五│95年2月26日 │15000   │本院卷第一一九頁│
├──┼──────┼────┼────────┤
│三六│95年3月11日 │4000    │同上            │
├──┼──────┼────┼────────┤
│三七│95年3月21日 │13000   │同上            │
├──┴──────┴────┴────────┤
│共計：764440元                                │
└───────────────────────┘
附錄本案論罪科刑法條全文：
刑法第三百四十四條
乘他人急迫、輕率或無經驗貸以金錢或其他物品，而取得與原本
顯不相當之重利者，處一年以下有期徒刑、拘役或科或併科一萬
元以下罰金。
